臺灣高等法院臺南分院刑事判決
110年度上訴字第204號
上  訴  人  
即  被  告  呂高銘


選任辯護人  伍安泰律師（法扶律師）
上列上訴人即被告因毒品危害防制條例案件，不服臺灣臺南地方
法院108年度訴字第758號中華民國109年11月13日第一審判決（
起訴案號：臺灣臺南地方檢察署107年度偵字第19751號、108年
度偵字第5316號、第9586號），提起上訴，本院判決如下：
    主      文
上訴駁回。
    事實及理由
壹、犯罪事實
一、呂高銘明知海洛因為毒品危害防制條例第2 條第2 項第1 款
    所列管之第一級毒品，不得持有、販賣，竟基於販賣第一級
    毒品以營利之犯意，持用門號0000000000號（IMEI：000000
    00000000）平板手機1支作為聯繫工具，分別為附表編號１、
    ２ 所示，販賣第一級毒品海洛因與梁正吉之犯行2 次。
二、經警依臺灣臺南地方法院107年度聲監續字第1414號通訊監
    察書執行通訊監察，並依同法院107年聲搜字第1066號搜索
    票，於民國107年11月1日前往呂高銘臺南市○○區○○路00巷00
    弄0號住處執行搜索，扣得門號0000000000號（IMEI：00000
    000000000）平板手機1支，因而查獲上情。
貳、認定犯罪事實所憑之證據及理由
一、刑事訴訟法第159 條之5 規定，被告以外之人於審判外之陳
    述，雖不符前4 條之規定，而經當事人於審判程序同意作為
    證據，法院審酌該言詞陳述或書面陳述作成時之情況，認為
    適當者，亦得為證據。當事人、代理人或辯護人於法院調查
    證據時，知有第159 條第1 項不得為證據之情形，而未於言
    詞辯論終結前聲明異議者，視為有前項之同意。查：本判決
    以下所引用之傳聞證據，檢察官、被告及辯護人於審判程序
    中均同意作為證據使用，或知有傳聞證據之情形而未於言詞
    辯論終結前聲明異議，本院審酌該等證據作成時之情況，並
    無違法取證之情形，又與本案有關聯性，認為以之作為證據
    應屬適當，均具有證據能力。
二、被告就上開犯罪事實坦承不諱（偵一卷第141頁、156頁，原
    審卷第105頁，本院卷第114頁），核與證人梁正吉之證述相
    符（警卷一第5-13頁、15-22頁、23-26頁，偵卷一第55-58
    頁、59-63頁、109-113頁、159-162頁，偵卷二第47-50頁，
    聲羈卷第19-26頁，原審卷第101-112頁、199-204頁、213-2
    14頁、227-229頁）、並有原審107年度聲監續字第1414號通
    訊監察書（警卷一第321-323頁）、107年10月15日南院武刑
    澤107聲監可字第478號函文（偵卷一第105頁）、通訊監察
    譯文（警卷一第177-183頁）、監察序號及查扣手機IMEI碼
    比對照片（警卷一第337頁）、刑事警察大隊107年10月11日
    函暨附件偵查報告、通訊監察書、監察譯文及相關資料（偵
    卷一第75-81頁）、原審107年聲搜字1066號搜索票、臺南市
    政府警察局刑事警察大隊搜索扣押筆錄、扣押物品目錄表、
    扣押物品收據（警卷二第25-35頁）、指認紀錄表（警卷一
    第185-189頁，卷二第65-69頁）、扣案門號0000000000號（
    IMEI：00000000000000）平板手機1支、臺灣臺南地方檢署
    鑑定許可書（警卷一第191頁）、採驗尿液同意書暨送驗尿
    液及年籍對照表（警卷一第193頁）、毒品（尿液）初步檢
    驗報告單（警卷一第195頁）等證據可佐。
三、販賣毒品乃違法行為，非可公然為之，亦無公定價格，容易
    分裝並增減份量，而每次買賣之價量，輒因買賣雙方關係之
    深淺、資力、需求量及對行情之認知、來源是否充裕、查緝
    是否嚴緊、購買者被查獲時供出購買對象之風險評估等因素
    ，而異其標準，非可一概而論，而販賣毒品之利得，除被告
    坦承犯行或價量俱臻明確外，委難察得實情，販賣之人從價
    差或量差中牟利之方式雖異，其意圖營利之販賣行為則同一
    ，職是之故，即使未經查得實際販賣之利得，但除非別有事
    證，足認係按同一價量委買或轉售，確未牟利外，尚難執此
    遽認非法販賣之證據有所未足，而諉無營利之意思，或阻卻
    販賣犯行之追訴（最高法院95年度台上字第1078號判決意旨
    參照）。再毒品危害防制條例所處罰之「販賣」毒品罪，所
    著重者為在主觀上有藉以牟利之惡性，及對毒品之擴散具有
    較有償或無償轉讓行為更嚴重之危害性，被告「營利」之意
    圖係從客觀之社會環境、情況及人證、物證等資料，依據證
    據法則綜合研判認定（最高法院95年度台上字第301號判決
    意旨參照）。查：附表所示犯行，被告均收有現金作為代價
    ，且被告與購毒者梁正吉非親屬，亦無何特殊親誼關係，本
    無何義務性為其取得毒品之動機，且被告亦供稱：我這2次
    販賣毒品所得的利益是梁正吉會將一點點海洛因放在針筒給
    我，請我施用等語（原審卷第464頁），足認被告確有從量
    差中牟利之意圖及事實，是依客觀之社會環境之情況、證人
    之證述及被告之供述等證據資料，被告販賣第一級毒品以營
    利之意圖，足以認定。
四、綜上，本件事證已經明確，應依法論罪科刑。　　
參、論罪科刑及駁回上訴之理由　　
一、被告呂高銘行為後，毒品危害防制條例第4條第1項、第17條
    第2項規定，於109年1月15日修正公布，於109年7月15日生
    效施行，其中第4條第1項規定，提高併科罰金額度；第17條
    第2項之偵審自白減刑要件，由「偵查及審判中均自白者，
    減輕其刑」，修正為「偵查及歷次審判中均自白者，減輕其
    刑」，減刑之要件更為嚴格，是綜合比較之結果，修正後之
    規定並未更有利於被告，應依刑法第2條第1項前段規定，整
    體適用修正前之規定。是核被告所為，均係犯修正前毒品危
    害防制條例第4條第1項之販賣第一級毒品罪，其持有第一級
    毒品之低度行為，為販賣第一級毒品之高度行為所吸收，均
    不另論罪。
二、上訴駁回之理由
㈠、原判決以被告販賣第一級毒品，事證明確，比較新舊法後，
    論以修正前毒品危害防制條例第4條第1項之販賣第一級毒品
    罪，並說明：⒈被告前於①102年間因施用毒品案件，經原審
    法院以102年度訴字第388號判決處有期徒刑9月，由本院以1
    02年度上訴字第580號、最高法院以102年度台上字第3761號
    駁回上訴確定；②103年間因施用毒品案件，經原審法院以10
    3年度審訴字第102號判決處有期徒刑10月確定；③104年間因
    施用毒品案件，經原審法院以104年度審訴字第256號判決處
    有期徒刑8月確定。上開②③案件經同院以104年度聲字第1531
    號裁定定應執行刑有期徒刑1年4月確定。上開①②③案件經接
    續執行，105年11月7日縮短刑期執行完畢等情，有臺灣高等
    法院被告前案紀錄表在卷可參，其於有期徒刑執行完畢後5
    年內再犯本件如附表所示有期徒刑以上之2罪，均為累犯。
    被告所犯如附表編號所示之罪，犯罪時間均在107年9月間，
    其於上開前案執行完畢後約1年10月左右即再犯後案2罪，且
    被告於施用毒品之輕罪案件執行完畢後，再犯本案販賣毒品
    之重罪，顯示其主觀上具有特別惡性，刑罰反應力確屬薄弱
    ，自有延長矯正期間必要，以兼顧社會防衛效果，且依其本
    案犯行，被告販賣第一級毒品，造成毒品擴散，嚴重戕害國
    人身心健康，並影響社會治安之維護，並無過苛情事，故被
    告所犯販賣第一級毒品罪2罪，均應依累犯規定，加重其最
    低本刑（法定刑為死刑、無期徒刑部分不得加重，僅就併科
    罰金部分加重其刑）。⒉被告於偵查及審理時均自白犯行，
    各依修正前毒品危害防制條例第17條第2 項規定減輕其刑。
    ⒊被告為警查獲後供稱：海洛因是去歸仁的七甲找「兄哥」
    （「哥仔」）購買，「哥仔」就是「扁仔」，如果警察找到
    照片，我願意指認等語（偵卷一第48頁、第140至141頁）。
    經向刑事警察大隊、臺南地檢署函查有無因被告之供述而查
    獲毒品來源上手，刑事警察大隊回函所檢附108年9月2日分
    隊長職務報告略以：本大隊員警於107年11月1日偵辦呂高銘
    涉嫌毒品危害防制條例案件時，其僅稱毒品係向一名住○○○
    區○號「兄耶」男子所購得，惟當時並未提供相關線索供警
    查緝，故當時並未得知其毒品藥頭身分；直至108年5月15日
    複訊時，始向檢察官指稱係向綽號「扁哥」男子購得，警方
    復於108年7月4日及18日分別前往臺南看守所借詢後，查明
    其所稱之綽號「扁哥」男子真實身分為甲男等語，有108年9
    月2日分隊長職務報告在卷可參（原審卷第243頁）。臺南地
    檢署則函復謂：經調查呂高銘所述之毒品上手，其於警詢中
    原僅述及綽號，經承辦人參考另案藥頭之指認資料比對出真
    實身分係甲男，再經警方持甲男之照片供呂高銘指認後，以
    此資料綜合另案資料聲請上線監聽甲男。而因呂高銘指認之
    內容僅有其指述，未有其他證據以實其說，遂未於警詢時詢
    問甲男有無販賣毒品予呂高銘，此情狀是否符合毒品危害防
    制條例第17條第1項規定，請依法審酌等語，有臺南地檢署1
    09年4月29日南檢文平107偵19751字第1099026447號函在卷
    可按（原審卷第295頁）。次查，刑事警察大隊雖移送甲男
    涉嫌轉讓第一級毒品罪嫌，並經臺南地檢署檢察官對甲男提
    起公訴（即臺南地檢署109年度偵字第5997號、第7870號起
    訴案件），惟甲男涉嫌轉讓海洛因之對象為案外人吳○○，並
    非本案被告，且亦非起訴甲男有販賣海洛因犯嫌，此有刑事
    警察大隊南市警刑大偵一字第1090178937號刑事案件移送書
    、臺灣高等法院被告前案紀錄表附卷可參（原審卷第263至2
    67頁、第375至378頁）。再參諸刑事警察大隊所檢送甲男之
    109年5月14日警詢筆錄所載，甲男否認曾分別於107年9月9
    日7時許、同年月11日10時許，販賣交付價值2,500元、1,00
    0元之海洛因各1包予被告呂高銘，有甲男之109年5月14日警
    詢筆錄可憑（原審卷第305至309頁），綜合上情以觀，堪認
    被告於警詢中僅提供毒品上手綽號，未提供相關線索供員警
    查緝，經員警參考另案藥頭之指認資料比對出真實身分係甲
    男，再由員警持甲男之照片供被告指認後，以此資料綜合另
    案資料聲請上線監聽甲男。甲男雖經員警移送轉讓海洛因予
    案外人吳○○之犯嫌，惟因甲男否認被告所指證之2次販賣海
    洛因犯行，此部分僅有被告指證，未有其他補強證據，故員
    警並未移送甲男有販賣海洛因予被告犯嫌，檢察官亦未偵查
    起訴，尚難認為已因被告翔實供出毒品來源之具體事證，因
    而使員警知悉而對甲男發動偵查，並因而查獲甲男有販賣海
    洛因予被告犯行，應無毒品危害防制條例第17條第1項減輕
    其刑規定之適用。⒋販賣第一級毒品罪，乃法定本刑死刑或
    無期徒刑之罪，審酌被告販賣第一級毒品罪之次數僅有2 次
    ，販賣毒品之對象僅有梁正吉1 人，各次販賣毒品所得分別
    為2,500元、1,000 元，金額非鉅，尚非屬大量且密集販賣
    毒品，依其犯罪之違法情節尚輕，實難與販賣毒品數量達數
    公斤以上中、大盤毒梟者可比，其對社會治安及國民健康之
    危害顯然較小。被告上開犯行，經依累犯規定加重其刑（法
    定刑為死刑、無期徒刑部分不得加重，僅就併科罰金部分加
    重其刑），再依修正前毒品危害防制條例第17條第2 項偵審
    自白規定減刑後，對照應科處法定最低度刑為有期徒刑15年
    以上，應有罪責與處罰不相對應之情輕法重情事。是認被告
    關於本件販賣第一級毒品罪2 罪，均依刑法第59條規定，減
    輕其刑，並遞減輕之。⒌量刑部分審酌被告無視國家杜絕毒
    品犯罪之禁令，為營利而販賣第一級毒品予他人施用，危害
    社會治安及國民健康、助長施用毒品歪風，惟考量其販賣第
    一級毒品之對象僅有1 人、販賣次數為2 次，各次販賣金額
    非鉅，惡性非重，暨其犯後坦承犯行，並協助指認所供出毒
    品上手之真實身分，提供情資以上線監聽，使檢警得以偵辦
    該毒品上手之其他案件，犯後態度良好，頗有悔悟之意，兼
    衡其智識程度為國中畢業，從事看板粗工，每月薪資約23,0
    00 元左右，未婚無子女，與父母、哥哥同住，父母年約70
    幾歲，需扶養父母之家庭、經濟、生活狀況等一切情狀，就
    其如犯罪事實一所示犯行，分別量處如附表編號１、２所示之
    宣告刑。⒍扣案之門號0000000000號（IMEI：0000000000000
    0）平板手機1 支，為被告所有，供其與如附表編號１、２所
    示藥腳梁正吉聯絡販賣毒品所使用之物，業據被告供述在卷
    （原審卷第461頁），依毒品危害防制條例第19條第1 項規
    定，於被告如附表所示各次犯行項下宣告沒收。被告各次販
    賣第一級毒品之犯罪所得如附表「販賣所得之財物」欄所示
    ，雖均未扣案，各應依刑法第38條之1 第1 項前段、第3 項
    規定，於被告各次犯行項下宣告沒收，於全部或一部不能沒
    收或不宜執行沒收時，追徵其價額。
㈡、被告上訴意旨略以：⒈被告前科為施用毒品犯行，本質上屬戕
    害身心之刑為，具有成癮性，對於他人生命、身體、財產均
    無傷害，且被告前案執行完畢已經將近2年再犯本件犯行，
    難認被告有何刑罰反應性薄弱之情況，且被告販賣毒品對象
    僅1人，參照司法院大法官釋字第775號意旨，本件不應依刑
    法第47條第1項累犯規定加重其刑。⒉量刑部分，應考量被告
    僅賺取量差，2次交易金額僅為量刑之參考，是被告犯罪所
    得應為量差之金額，並非交易金額，原審量刑有所不當，且
    沒收部分就交易金額全部宣告沒收，亦有違誤。⒊被告本件
    應有毒品危害防制條例第17條第1項減刑規定之適用。
㈢、然查：
　⒈關於刑法第47條第1項累犯加重本刑之規定，依司法院釋字第
    775號解釋意旨，尚不生違反憲法一行為不二罰原則之問題
    。惟其不分情節，基於累犯者有其特別惡性及對刑罰反應力
    薄弱等立法理由，一律加重最低本刑，於不符合刑法第59條
    所定要件之情形下，致生行為人所受之刑罰超過其所應負擔
    罪責之個案，其人身自由因此遭受過苛之侵害部分，對人民
    受憲法第8條保障之人身自由所為限制，不符憲法罪刑相當
    原則，且牴觸憲法第23條比例原則。於此範圍內，在有關機
    關依該解釋意旨修正刑法第47條前，為避免發生上述罪刑不
    相當之情形，法院就該個案應依該解釋意旨，裁量是否加重
    最低本刑。而細繹前開解釋意旨，並非宣告刑法累犯規定全
    部違憲，倘事實審法院已就個案犯罪情節，具體審酌行為人
    一切情狀及所應負擔之罪責，經裁量結果認依刑法第47條第
    1項規定加重其最低本刑，而無過苛或罪刑不相當之情形者
    ，即與上開解釋意旨無違（最高法院 109年度台上字第3004
    號判決意旨參照）。本件被告犯行構成累犯，有其臺灣高等
    法院被告前案紀錄表可查，而原判決就被告構成累犯，且衡
    量各情後，認為仍有依刑法第47條第1項規定加重其刑之事
    由，已說明其理由，且並無裁量失當或違法之情況，核與司
    法院大法官釋字第775解釋之意旨無違。
　⒉刑法及相關法令基於不正利益不應歸於犯罪行為人所有之原
    則，在確定利得直接來自不法行為，除不法行為的利得因發
    還被害人而不予沒收外，此一利得範圍是否扣除成本，有總
    額原則與淨額原則之分。105年7月1日施行之刑法第38條之1
    第1項之立法說明五、㈢謂「依實務多數見解，基於澈底剝奪
    犯罪所得，以根絕犯罪誘因之意旨，不論成本、利潤均應沒
    收。」明白揭示採取總額原則。因犯罪所得之沒收性質類似
    不當得利之衡平措施，非屬刑罰，法院計算犯罪所得，如有
    卷存事證資料可憑，並於理由內就其依據為相當之論述說明
    時，即不能遽指為違法（最高法院106年度台上字第770號判
    決意旨參照）。原判決就被告犯罪所得部分，係依證人梁正
    吉之證述及被告之自白為認定依據，至於被告所稱賺取量差
    部分，係認定其營利意圖之相關證據，且犯罪所得之沒收，
    並無扣除成本，被告縱使僅賺取量差，亦應就其交易金額全
    部宣告沒收，上訴理由顯屬誤會，是上訴理由指摘，原判決
    誤以交易金額為量刑因素，因而量刑過重，亦屬無據。
　⒊被告本件並無毒品危害防制條例第17條第1項減刑規定之適用
    ，業經原審查明並詳述其理由，被告上訴主張仍有減刑規定
    適用，惟並未提出任何不同於原審所調查之事證，再毒品危
    害防制條例第17條第1項所謂因而查獲其他正犯或共犯，係
    指確實查獲其人、其犯行者，雖不以達有罪認定之已無合理
    懷疑存在之程度為必要，必也至少已臻至起訴門檻之證據明
    確且有充分之說服力，方得獲邀上開減免其刑之寬典，同時
    亦可避免因此一損人利己之誘因而無端嫁禍第三人（最高法
    院105 年度台上字第2944號判決意旨參照），本件被告雖有
    供出上游，然既無經檢察官起訴之事實，且依原審調查之證
    據，亦無法認定就被告所供述之上游，已達起訴門檻之情況
    ，自不能單憑被告曾供出其上游，即依上開規定減輕其刑。
    　
　⒋綜上，原判決認事用法均無違誤，量刑亦屬妥適，被告上訴
    請求撤銷原判決，為無理由，應予駁回。　
肆、應適用之法律：刑事訴訟法第368條。　　　
本案經檢察官林容萱提起公訴、檢察官楊碧瑛到庭執行職務。
中　　華　　民　　國　　110 　年　　4 　　月　　27　　日
                  刑事第一庭  　審判長法  官　楊清安
             　               　　　　法  官　陳珍如
                            　　　　　法　官  蕭于哲
以上正本證明與原本無異。
如不服本判決應於收受送達後20日內向本院提出上訴書狀，其未
敘述上訴理由者，並得於提起上訴後20日內向本院補提理由書（
均須按他造當事人之人數附繕本）「切勿逕送上級法院」。
                　　　　　　　　  　　書記官　徐振玉  
中　　華　　民　　國　　110 　年　　4 　　月　　27　　日
附錄本案論罪科刑法條全文
修正前毒品危害防制條例第4條
製造、運輸、販賣第一級毒品者，處死刑或無期徒刑；處無期徒
刑者，得併科新臺幣二千萬元以下罰金。
製造、運輸、販賣第二級毒品者，處無期徒刑或七年以上有期徒
刑，得併科新臺幣一千萬元以下罰金。
製造、運輸、販賣第三級毒品者，處七年以上有期徒刑，得併科
新臺幣七百萬元以下罰金。
製造、運輸、販賣第四級毒品者，處五年以上十二年以下有期徒
刑，得併科新臺幣三百萬元以下罰金。
製造、運輸、販賣專供製造或施用毒品之器具者，處一年以上七
年以下有期徒刑，得併科新臺幣一百萬元以下罰金。
前五項之未遂犯罰之。

附表、犯罪事實及罪刑表
編號 犯罪時間、地點 交易過程 宣告刑  ①107年9月9日7時16分通話後約40分鐘 ②臺南市○○區○○路0號即○○釣蝦場附近 呂高銘基於販賣第一級毒品以營利之犯意，持用門號0000000000號（IMEI：00000000000000）之平板手機1支，與梁正吉持用不詳門號（IMEI：000000000000000）手機聯繫後，2人相約在左列交易時間、地點，由呂高銘販賣價值1,000元海洛因1包（重量不詳）予梁正吉。 呂高銘販賣第一級毒品，累犯，處有期徒刑柒年柒月。 扣案之門號0000000000號（IMEI：00000000000000）平板手機壹支沒收；未扣案之販賣第一級毒品所得新臺幣貳仟伍佰元沒收，於全部或一部不能沒收或不宜執行沒收時，追徵其價額。  ①107年9月11日10時5分通話後約40分鐘 ②臺南市○○區○○路0號即○○釣蝦場附近 呂高銘基於販賣第一級毒品以營利之犯意，持用門號0000000000號（IMEI：00000000000000）之平板手機1支，與梁正吉持用不詳門號（IMEI：000000000000000）手機聯繫後，2人相約在左列交易時間、地點，由呂高銘販賣價值1,000元海洛因1包（重量不詳）予梁正吉。 呂高銘販賣第一級毒品，累犯，處有期徒刑柒年陸月。 扣案之門號0000000000號（IMEI：00000000000000）平板手機壹支沒收；未扣案之販賣第一級毒品所得新臺幣壹仟元沒收，於全部或一部不能沒收或不宜執行沒收時，追徵其價額。